---
title: "Manejo de fechas en R"
author: "Jorge de la Vega"
date: "7/10/2021"
output:
  html_document: default
  pdf_document: default
---

```{r setup, include=FALSE}
knitr::opts_chunk$set(echo = TRUE)
```

# Introducción

EL manejo de fechas es siempre difícil por la cantidad de formatos que hay disponibles, adicionalmente a las zonas horarias, los años bisiestos, la inclusión de los días, las horas, minutos y sus fracciones, los tiempos para ahorro de energía,etc.

# Funciones básicas para manejo de fechas

- La función básica `as.Date` maneja fechas sin tiempos, y donde el formato se puede especificar con el argumento `format=`. El formato por default es `aaaa-mm-dd` o `aaaa/mm/dd`

```{r error=T}
(a <- as.Date("2021/10/07"))
(b <- as.Date("2021/10/01"))
a-b
b-a
a-10
a+b  # no está definido
a+10
Sys.Date() # es la fecha del sistema
```

El formato se especifica con códigos. La lista completa de códigos es muy larga, y se puede encontrar en el help. Aquí pongo ejemplos:

 |Codigo| Valor          |
 |------|----------------|
 |%d    | día del mes    |
 |%m    | mes            |
 |%b    | mes (abreviado)|
 |%B    | mes (completo) |
 |%y    | año (2 dígitos)|
 |%Y    | año (4 dígitos)|

Ejemplos de uso: 
```{r}
as.Date("1/15/2001", format = "%m/%d/%Y")
as.Date("abril 26, 2001", format = "%B %d, %Y")
as.Date("22JUN01",format = "%d%b%y")
```

Como pasa en Excel, los objetos `Date` son representados como número de días desde **el 1 de enero de 1970** , usando números negativos para fechas anteriores. 

```{r}
# Convierte una fecha a su representación numérica:
as.numeric(as.Date("1970/1/1"))
a <- as.Date("1968/12/06")
a <- as.numeric(a)
a
class(a) <- "Date"  # convierte un número a fecha
a
```

Para extraer componentes de una fecha se pueden usar las funciones `weekdays`, `months`,`quarters`.

```{r}
a <- as.Date("2021/10/07")
weekdays(a)
months(a)
quarters(a)
```

# Usando el paquete `lubridate`

No es parte de `tidyverse` pero es primo cercano. Aquí se cargarán los paquetes necesarios y un conjunto de datos para practicar

```{r}
library(tidyverse)
library(lubridate)
library(nycflights13) # Carga un archivo de datos para practicar
```

```{r}
today() # función en lubridate
now()   # incluye el tiempo 
```

Para convertir cadenas en fechas con `lubridate`, se pueden usar las funciones `ymd` o `myd` o `dmy` o etc.  según el orden en que aparezcan en la cadena (hay 6 ordenamientos posibles):

```{r}
ymd("2021/10/07")
mdy("octubre 2, 1968")
dym("31-2021-10")
ydm("10/10/10")  # hay formatos con los que hay que tener claridad.
```

Para crear fechas con tiempos, se puede añadir una o más de las letras h, m o s, y una zona de tiempo (son muy difíciles de manejar en general, dependen del sistema operativo).

```{r}
Sys.timezone() # revisa cuál es la configuración de la computadora utilizada
ymd_hms("2021/10/07 23:23:23", tz=Sys.timezone())
```

## Ejemplo práctico

Utilizaré el archivo sobre  [https://datos.cdmx.gob.mx/dataset/capacidad-hospitalaria](capacidad hospitalaria)
en la ZMVM que es parte del portal de datos abiertos, para mostrar cómo podemos encontrarnos fechas y convertir los datos a series de tiempo 

```{r}
datos <- read.csv("https://datos.cdmx.gob.mx/dataset/9c45ead6-9016-469a-b6ba-41e3660590cb/resource/c97a1898-5343-4b01-8d76-9f74e5b0d072/download/capacidad_hospitalaria_micrositio.csv")
str(datos)  # ver la estructura de los datos
```

Notamos que la primera columna nos da la fecha, ya en el formato adecuado. Si convertimos la variable categórica `Estatus_capacidad_hospitalaria` a numérica, asociando a cada nivel un número (la variable es categorica ordinal), podemos representar la serie de tiempo

Asociamos sin dato al 0, Crítica a -1, Buena a 2 y Media a 1
```{r}
unique(datos$Estatus_capacidad_hospitalaria)
datos <- datos %>%
         mutate(estatus = recode(Estatus_capacidad_hospitalaria,
                                 "Crítica" = -1,
                                 "Buena"    = 2, 
                                 "Media"    = 1, 
                                 "Sin Dato" = 0),
                fecha = as.Date(Fecha))

```

Consideremos los datos de un hospital en paricular, por ejemplo, el Instituto Nacional de Enfermedades Respiratorias (INER).

```{r}
h1 <- datos %>%
      dplyr::filter(Nombre_hospital == "INER")
```

Ahora hacemos una gráfica de la serie de tiempo obtenida

```{r}
p1 <- h1 %>% 
      ggplot(mapping = aes(x=fecha,y= estatus)) +
      geom_line()
print(p1)
```

Podemos hacer las gráficas de todos los hospitales

```{r}
p2 <- datos %>%
      ggplot(mapping = aes(x=fecha, y = estatus)) +
      geom_path() +
      facet_wrap(~ Nombre_hospital) + 
      theme(legend.position = "none",
            axis.text.x = element_text(size = 5, color = "red", angle = 45),
            axis.text.y = element_text(size = 5, color ="blue"),
            strip.text =  element_text(size = 5))
print(p2)
```

