---
title: "R para el modulo 1"
author: "MIDE"
date: "03/9/2022"
output: html_document
---

```{r setup, include=FALSE}
knitr::opts_chunk$set(echo = TRUE, comment = NA)
```

# Conjuntos

En R se pueden hacer algunas operaciones con conjuntos, aunque no es estrictamente formal en todas las operaciones como en matemáticas. R tiene algunos comandos y paquetes que ayudan al manejo de conjuntos

Consideremos un **vector** como si fuera un conjunto.

```{r}
x <- c(1,4,3,5,6,6,72,3)
y <- 1:8
```

En R, las operaciones básicas de conjuntos son:

-   pertenencia

```{r}
is.element(6,x)
```

-   unión

```{r}
union(x,y)
```

-   intersección

```{r}
intersect(x,y)
```

-   diferencia de conjuntos: $A-B$ significa los elementos que estan en $A$ pero que no están en $B$.

```{r}
setdiff(x,y) # la diferencia de x & y
setdiff(y,x) # la diferencia de y & x
```

-   comparación de conjuntos

```{r}
setequal(x,y)
z <- 8:1 # valores de y pero en otro orden
setequal(y,z)
```

También es posible hacer algunos ejemplos de diagramas de Venn, utilizando algunos. El paquete `RVenn` permite hacer operaciones con conjuntos y con los diagramas de Venn

```{r}
#install.packages("RVenn") 
library(RVenn)
# Para definir conjuntos, hay que crear una lista con los diferentes conjuntos que se van
# a trabajar
A <- c("e","o","j","b","f") # El conjunto A tiene 5 elementos
B <- c(letters[1:5],"o")
set.seed(10) # fija la semilla del generador de números aleatorios
C <- sample(letters,10) # toma una muestra aleatoria del conjunto de letras de tamaño 10. 
D <- c("e","o","k","K","L")
E <- NULL #Conjunto vacío.
Conjuntos <- list(A = A, B = B, C = C, D = D, Vacio = E)
```

Ahora la decimos a R que los conjuntos con los que se operará son los que estan en la lista

```{r}
Omega <- Venn(Conjuntos) # Convierte la lista que tenemos a un universo de elementos.
```

Las funciones de conjuntos en el paquete se llaman diferente:

-   overlap: intersect
-   unite: union
-   discern: setdiff

```{r}
overlap(Omega) # Consider la intersección de todos los conjuntos. 
overlap(Omega, slice = c("A","Vacio"))
overlap(Omega, slice = c("A","B","D"))
overlap_pairs(Omega, slice = c(1,2,4)) 
#También se puede poner (aunque no da los nombres correctos): 
overlap_pairs(Omega, slice = c("A","B","D")) 
unite(Omega, slice = c("A","D"))
discern(Omega, slice1 = c("A","B"),slice2 = "D")
```

Para hacer diagramas de Venn, podemos usar la función del paquete que se llama `ggvenn`, pero está limitada a dos o tres conjuntos. 

```{r}
library(ggplot2) # se requiere para la gráfica. 
ggvenn(Omega, slice = c("A","D"))
```

Hay otro paquete que se llama exactamente igual que la función `ggvenn` pero permite hacer mas conjuntos. 

```{r}
library(ggvenn)
ggvenn::ggvenn(Conjuntos, 
               fill_color = c("blue","red","yellow","green"))
```

Vamos a considerar un ejemplo "grande":

```{r}
set.seed(5) # Fijamos la semilla en uno
etiquetas <- paste0("a",1:1000)
X <- list(
       A = sample(etiquetas, 300),
       B = sample(etiquetas, 520),
       C = sample(etiquetas, 440),
       D = sample(etiquetas, 20))
ggvenn::ggvenn(X)
# Para saber qué elementos estan en cada intersección
XOm <- Venn(X)  
discern(XOm,slice1 = "C", slice2 = c("A","B","D"))
```


# Sobre Números

El valor `NA` significa *not available* y se usa para datos faltantes. La función `is.na`

```{r}
x <- c(1,2,3,NA,4,10)
x + 3
is.na(x)
which(is.na(x)) # Qué elemento de un vector cumple con cierta condición. 
```

El simbolo `NaN` significa *Not a Number* ,`Inf` denota infinito y `-Inf` es menos infinito

```{r}
# Algo de aritmética con infinitos y ceros
Inf + 81392973917297929
Inf*(-162979)
Inf*Inf
Inf*(-Inf)
Inf/Inf
524/0
0/Inf
0*Inf
1/Inf
NaN*3
```

`NULL` es el objeto vacío o nulo. Un objeto nulo siempre tiene longitud 0. Se interpreta como el conjunto vacío. 

```{r}
x <- NULL
length(x)
x <- append(x,1) # Sirve para inicializar listas o vectores. 
```

# Funciones y gráficas de funciones

En R la funciones son prácticamente iguales a las funciones como se definen en matemáticas. Por otro lado, generar gráficas con R puede ser muy fácil o extremadamente complicado, pero siempre es divertido.

La estructura de una función en R

```{r, eval = F}
  mifuncion <- function(argumentos){
    # Poner aquí lo que hace la función
    return(loqueregresalafunción)  #EL return no siempre es necesario
  }
```

Las funciones puede devolver como salida números, vectores, matrices, listas, mensajes, gráficas, etc.

```{r}
f <- function(x){
     sin(x^2 + 2)/(x+3)
}

f(1)
f(c(1,5,10)) # algunas operaciones son vectorizadas
curve(f, from = -10, to = 10,
         main = "Mi primera función",
         col = "red",
         lwd = 3)
abline(v=0, lty = 2)
abline(h=0, lty = 3)
```


Esta función es un polinomio de grado 3

```{r}
pol3 <- function(x){
           3*x^3 - 2*x^2 + 5*x - 2
}
pol3(2)
pol3(c(2,4,5))
```

Podemos hacer una gráfica de una función usando el comando `curve`:

```{r}
curve(pol3, from = -10, to = 10, main = "Polinomio de grado 3",
      lwd = 3, col = "blue")
# agregar componentes a la gráfica
abline(h = c(0,1000,2000), lty = 2) #linea punteada
abline(v = 0, lty = 2)
```

Hagamos una función discontinua o definida a trozos

```{r}
g <- function(x){
     ifelse(x < 1, x^2 - 1,
        ifelse((1 < x) & (x < 2), x^3-5,
          ifelse(x > 2, 5 - 2*x , NA)))
}
g(3)
g(c(-3,1,2,4))
```

Hagamos la gráfica

```{r}
curve(g, from = -5, to = 5, col = "red", lwd = 3)
abline(h = 0, lty = 3)
abline(v = 0, lty = 2)
```

Ahora consideremos la famosa "Campana" de Gauss (es la densidad de la distribución normal):

```{r}
N <- function(x, m = 0, s = 1){
  1/(s*sqrt(2*pi))*exp(-(x-m)^2/(2*s^2))
}
curve(N(x,m = 40, s= 1),from = 30, to = 50)
curve(N(x,m = 40, s= 10),from = 30, to = 50, add=T, col = "red", lwd = 4)
abline(v=40,col = "purple")
text(35,0.2,"Hola")
N(1, m = 3)
```

```{r}
f1 <- function(x){
      s <- NULL # Valor inicial de s
      if(x ==1)s <- 10
      return(s)
}
f1(2)
f1(1)
```


¿Cómo harían la composición entre pol3 y norm?

```{r}
h <- function(x){N(pol3(x))}
curve(h(x),from = -1,  to = 1)
```

y la composición entre norm y pol3:

```{r}
g <- function(x){pol3(N(x))}
curve(g(x),from = -5,  to = 5)
```
